臺灣高等法院民事判決　八十九年度上字第八六三號
　　上　訴　人　甲○○○○○○.
　　　　　　　　丙○○○○○○.
　　　　　　　　乙○○○○○○.
　　法定代理人　林財印
右當事人間請求給付管理費事件，上訴人對於中華民國八十九年三月三日臺灣板橋地
方法院八十七年度訴字第六九三號第一審判決提起上訴，本院判決如左：
　　主　　　文
原判決主文第六項關於命上訴人出讓部分所為假執行之宣告廢棄。
右廢棄部分，被上訴人在第一審假執行之聲請駁回。
其餘上訴駁回。
第二審訴訟費用由上訴人負擔。
上訴人免為假執行之聲請駁回。
    事    　實
甲、上訴人方面：
一、聲明：(一)原判決廢棄。(二)被上訴人在第一審之訴駁回。(三)前項聲明，如受不利判
    決，願供擔保請准宣告免為假執行。
二、陳述：除與原判決記載相同者，茲引用之外，補稱：
(一)、公寓大廈管理條例第三條第一款規定之公寓大廈，須在構造上得明確區分為數部
    分。系爭十六號至二十六號建物彼此相連，為一整體住宅，構造上不可分，為公
    寓大廈管理條例所稱之公寓，且修繕、重建均涉及共同使用之連續壁，影響連棟
    式住宅所有權人權益甚巨，自應以十六至二十六號建物之所有權人共同組成管理
    委員會方為適法。
(二)、系爭建物於民國（下同）七十五年六月申請建造執照時原係二十五戶，同年八月
    增建十六號建物，變更為三十戶，十一月辦理分照，將十六、十八號建物由原來
    之八四五建造執照分為八四五之一建造執照，惟兩份建造執照、使用執照指定之
    建築線均為七十五拆重九一－七四四，七十五年之拆除建照及建造執照，亦係對
    系爭十六號至二十六號建物坐落之三重市○○○段長春小段八十六－十至十四、
    八十九－五十六至六０地號土地所核發。是以，系爭十六至二十六號建物既坐落
    同一基地，自應由十六至二十六號建物所有權人共組管理委員會，被上訴人未經
    十六至二十六號建物所有權人同意，依公寓大廈管理條例所定程序成立，組織不
    合法，不具當事人能力，應依民事訴訟法第二百四十九條第一項第三款規定，予
    以駁回。
(三)、訴外人林財印召集十六號至二六號建物所有權人召開海砂屋自救會，與建商商議
    解決方案，足見該六棟房屋在結構上不可分，林財印因二十、二二、二四、二六
    號建物所有權人不同意其建議，乃利用十六、十八號區分所有權人除上訴人外，
    其餘均為林財印親戚之優勢，於八十五年十月十五日成立系爭十六、十八號建物
    之管委會，並以被上訴人名義做出收取管理費、拆除系爭十六、十八號建物重建
    之決議，惟被上訴人未經合法成立，其所為決議不足以拘束上訴人。
(四)、十六、十八號房建物為老舊公寓，只有樓梯、無電梯及公共設施，平日亦無僱人
    管理、打掃，自無每月繳交新臺幣（下同）一萬元管理費之必要。台灣省建築公
    會八十四年之鑑定報告，鑑定標的為長安街十八號三樓房屋，非十六、十八號全
    體建物，該份鑑定報告並不足以證明十六、十八號建物之毀損情形，土木技師工
    會之鑑定報告亦不足作為十六、十八號建物嚴重毀損之依據。況且九二一地震後
    林財印等人仍住於系爭公寓，足證系爭建物並無具體危害公共安全之虞，實無拆
    除興建與重大修繕之必要。縱須重建，被上訴人未依公寓大廈管理條例第十三條
    規定，經全體區分所有權人同意，所作成之重建決議，亦屬無效，上訴人自無繳
    交管理費，出讓區分所有權之義務。
乙、被上訴人方面：
一、聲明：上訴駁回。
二、陳述：除與原判決記載相同者，茲引用之外，補稱：
(一)、拆除執照、建築執照僅係為建築程序方便而設，與建物是否不可分無關，林財印
    亦係因十六至二六號建物為同一建商同時興建，基於求償方便，於八十四年十月
    十五日召集上開建物所有權人召開海砂屋自救會，不可據此認定十六至二六號建
    物構造上為不可分。且由系爭十六、十八號建物坐落於三重埔段長泰小段八六－
    九、八六號－十及八九－十三、八九－六十地號基地，相鄰之二十號、二二號、
    二四號、二六號建物坐落於八六之十一至十四及八九之五六至五九地號，使用執
    照各別，系爭十六、十八號建物共用大門、樓梯，有獨立之出入門戶等情，足證
    十六、十八號建物與二十、二二、二四、二六號建物彼此為獨立之建物，況且上
    訴人之母即訴外人陳黃彩市委託律師以台北東門郵局第一五二七號存證信函及台
    北仁愛郵局第三０八號存證信函爭執被上訴人之組織不合法，向三重市公所提出
    異議，經三重市公所請示台北縣政府，台北縣政府業以北府警保字第201629號
    函明確指示被上訴人為合法成立之管理委員會，被上訴人自有當事人能力。
(二)、被上訴人每戶每月收取一萬元管理費之決議，係依法通知各住戶並經決議通過，
(三)、被上訴人就十六、十八號建物之毀損情形，數度委請台灣省建築師公會、土木技
    師公會鑑定，鑑定結果均認系爭十六、十八號建物係屬典型高氯含量建築物，即
    俗稱之海砂屋，九二一地震後，台灣省結構工程技師公會亦鑑定該公寓為「進入
    應注意之危樓」，現場並貼「需注意建物」之警示黃單，八十八年十二月二十九
    日台灣省土木技師工會之鑑定結果更認為「目視檢查樑、柱結構縫數量確有增加
    之趨勢」，可見十六、十八號建物毀損嚴重，有危害公共安全之虞，被上訴人依
    鑑定結果建議，決議為拆除重建，並無不合。
　　理　　　由
一、被上訴人起訴主張：伊係台北縣三重市○○街十六號、十八號公寓住戶於八十五
    年十月十五日召開住戶會議決議成立之管理委員會，並依法向三重市公所申請報
　　備登記，經市公所核准發給證明書在案。上訴人於八十六年四月間繼承其父陳嘉
　　錚十八號一、二樓房屋，因系爭十六號、十八號公寓經鑑定為海砂屋且毀損嚴重
　　，被上訴人乃於八十六年四月十三日召開住戶大會，決議自八十六年五月一日起
　　至八十七年四月三十日止，每戶每月繳納一萬元管理費，供管理修繕之用，嗣於
　　八十六年十一月二十九日決議重建，兩次會議均已合法通知上訴人，並將會議結
　　果抄送上訴人，上訴人均不予置理，亦不出讓其區分所有權，爰依上開決議及公
　　寓大廈管理條例第十四條第一項之規定，求為命上訴人應給付被上訴人八十六年
　　五月一日起至八十七年四月三十日止，每月一萬元共計二十四萬元之管理費及上
　　訴人應將坐落台北縣三重市○○○段長泰小段八九─六０地號面積十九平方公尺
　　，同小段八六─一０地號，面積八十二平方公尺，土地所有權應有部分各十五分
　　之二，及其地上共有建物即門牌號碼為台北縣三重市○○街十八號一樓及二樓房
　　屋所有權應有部分各三分之一予以出讓之判決。（被上訴人請求上訴人就管理費
　　部分應負不真正連帶責任部分，經判決駁回確定）
二、上訴人則以：系爭十六至二六號建物為連棟式住宅，應由全體所有權人組成管理
　　委員會始為合法，被上訴人僅由十六、十八號建物所有權人決議成立，組織不合
　　法，不具有當事人能力。且系爭十六、十八號建物並無毀損及繳交管理費之必要
　　，其拆除重建之決議，未得全體住戶同意，依法無效，上開決議不足以拘束上訴
　　人，上訴人自無繳交管理費及出讓區分所有權之義務等語，資為抗辯。
三、本件首應審酌者為：被上訴人是否有當事人能力。
(一)、查，台北縣三重市○○街十六號一至五樓及十八號三至五樓建物為林財印、林正
　　寬、林盈杉所有，十八號一、二樓建物則為上訴人所有，應有部分各三分之一，
　　有建物登記簿謄本可按；林財印等人於八十五年十月十五日召開區分所有權人會
　　議，決議成立管理委員會，推選林財印為主任管理委員，並檢附區分所有權人會
　　議紀錄、住戶規約、全體區分所有權人名冊、公寓大廈或社區區分所有標的基本
　　資料、使用執照等，經管理單位即三重市公所准予報備登記，有上開書證及報備
　　證明書在卷足稽。上訴人雖以：三重市○○街十六號至二十六號建物彼此相連，
　　為一整體住宅，構造上不可分，且十六、十八號建物係由原來之八四五建造執照
　　辦理分照為八四五之一，二份建造執照、使用執照指定之建築線相同，原拆除建
　　照及建造執照，亦係對系爭十六號至二十六號建物坐落基地所核發，自應由十六
　　至二十六號建物之所有權人共同組成管理委員會等情為由，質疑被上訴人未經十
　　六至二十六號建物所有權人同意而設立，其組織不合法，不具當事人能力。惟查
　　：
　　１、公寓大廈管理條例之制定乃為加強公寓大廈之管理維護，提昇居住品質；該
　　　　條例第二條第一款明定，公寓大廈：指構造上或使用上或在建築執照設計圖
　　　　樣標有明確界線得區分為數部分之建築物及其基地。內政部依公寓大廈管理
　　　　條例施行細則第十條規定制定之公寓大廈管理組織申請報備處理原則，亦明
　　　　揭其適用範圍（一）依建築法第十一條所稱一宗基地及其建築物為範圍所成
　　　　立之公寓大廈管理組織。建築法第十一條則明定：本法所稱建築基地，為供
　　　　建築物本身所占之地面及其所應留設之法定空地。建築基地原為數宗者，於
　　　　申請建築前應合併為一宗。由是可見，不同宗建築基地依建築法相關規定向
　　　　主管建築機關請領許可核發各別之建造、使用執照者，自可區分為不同之建
　　　　築物及基地，符合上開規定公寓大廈之定義，得以獨立設立管理委員會。
    ２、查，上訴人之被繼承人林嘉錚等人提供座落三重市○○○段長泰小段八十六
        －十至十四、八十九－五十六至六０地號土地，於七十五年六月申請建築五
        層一座二十五戶建物，同年八月增建十六號建物，變更為三十戶，十一月辦
        理分照，將十六、十八號建物由原來之八四五建造執照分為八四五之一建造
        執照，八四五建造執照之建物為二十至二十六號；並於建造完成後分別取得
        七十八重使字第一一八二號及一一八三號使用執照，業經本院調取上開建築
        執照，核閱屬實。雖該二份建造執照、使用執照指定之建築線均為七十五指
        重九一－七四四，並為同一之拆除建照；惟十六、十八號建物座落基地為長
        泰小段八六之九、八六之一○、八九之一三、八九之六○號土地，二十至二
        十六號建物基地為同小段八六之一一至一四及八九之五六至五九號土地，已
        非同宗建築基地；且依上開八四五之一建造執照所示，系爭十六、十八號建
        物乃一獨立之五層一座十戶之建物，其建築形式屬於雙併店舖住宅，與隔鄰
        之二十至二十六號建物雖為連棟式建築，有使用共同壁之情形，然依申請建
        造執照所檢附之平面圖、配置圖所示，系爭十六、十八號建物共用大門、樓
        梯、屋頂水箱，騎樓相通，在構造及使用上，均可與隔鄰之二十至二十六號
        建物明確區分，自為獨立各別之建物甚明，尚無與二十至二十六人號建物住
        戶共組管理委員會之必要。台北縣政府八十六年六月二十五日八六府警保字
　　　　第二○一六二九號函（本院卷第五五頁）亦指明被上訴人為合法成立之管理
　　　　委員會，則被上訴人依公寓大廈管理條例第三十五條第一項規定，自有當事
　　　　人能力。
    ３、至林財印雖於八十四年十月十五日召集十六、十八、廿、廿二、廿四及廿六
        號建物所有權人召開海砂屋自救會，（本院卷第二七八、二七九頁）惟此係
        因當時各棟建物全部由同一建商所建造，為共商向建商爭取權益之對策而召
        開，尚不足以憑認系爭十六、十八號建物之結構無從與二十號等建物分割，
        自無礙本件被上訴人之合法設立。
　　４、綜上，上訴人所辯：應由十六至二十六號建物全體所有權人組成管理委員會
　　　　，被上訴人僅由十六、十八號建物所有權人決議成立，組織不合法，不具有
　　　　當事人能力乙節，不足為採。被上訴人有當事人能力，堪予認定。
四、按公寓大廈有嚴重毀損傾頹或朽壞，有危害公共安全之虞者，經區分所有權人會
    議依第三十一條規定決議重建時，區分所有權人不同意決議又不出讓區分所有權
    或同意後不依決議履行其義務者，管理負責人或管理委員會得訴請法院命區分所
    有權人出讓其區分所有權及其基地所有權應有部分。公寓大廈管理條例第十四條
    第一項定有明文。被上訴人主張系爭建物屬典型高氯含量建物，即俗稱之海砂屋
    ，混凝土強度甚低、且鋼筋銹蝕，混凝土表層繼續崩裂掉落，對地震之抵抗力不
    足，顯有危害公共安全之虞，經區分所有權人會議決議重建，上訴人既不同意重
    建之決議，自應出讓其所有權。上訴人則辯稱：系爭建物並無具體危害公共安全
    之虞，實無拆除興建與重大修繕之必要云云。經查：
(一)、系爭十六、十八號建物，經本院至現場履勘，發現各樓地板、天花板、牆壁有嚴
    重龜裂之情形，牆壁磁磚剝落突起，且大片混凝土掉落，鋼筋外露銹蝕、脆化，
    隨處可見修補痕跡，並另增加磚牆、柱子支撐天花板，有勘驗筆錄可按。其中十
    八號三樓建物於八十四年五月二十九日經台灣省建築師公會鑑定結果：(1) 標的
    物之天花版、壁面等均發現有裂紋現象，且天花版之保護層，部份脫落導致部份
    鋼筋外露，並產生鏽蝕現象。(2) 鑽心試體委託由中華顧問工程司試驗，測試結
    果混凝土中，水溶性氯離子含量超過CNS(3090) 規範。十六、十八號建物全部於
    八十六年十月二十七日經台灣省土木技師公會鑑定結果認定：(1) 整棟建築物混
　　凝土抗壓平均強度為89.5Kg／Cm2，遠低於設計強度210kg／Cm2。(2)氯離子各樓
　　平均含量二樓為0.58Kg／m3，三樓為0.96Kg／m3，四樓為1.21Kg／m3，五樓為0.
　　48Kg／m3，比容許含量0.3　Kg／m3（台北地區適用）高出甚多。(3)由現場瑕疵
　　損壞情況研判，高氯離子含量混凝土拌隨低強度混凝土之情況，使鋼筋產生鏽蝕
　　而膨脹是造成本棟建物樑、版嚴重裂縫之主因，所以是屬典型高氯含量建築物（
　　俗稱海砂屋）。並認系爭建物「其混凝土強度甚低且鋼筋鏽蝕，除了混凝土表層
　　有繼續崩裂掉落之危險外，對地震力之抗力亦有明顯不足，故對建築物結構應有
　　安全上之顧慮，宜儘速改善處理，以保障身家之安全。」；而八十八年九二一地
　　震後，台北縣政府派請台灣省結構工程技師公會鑑定，亦認系爭建物為「進入應
　　注意之危樓」，在現場貼有「需注意建物」之警示黃單；同年十二月二十九日復
　　經台灣省土木技師公會再度確認「經目視檢查樑、柱結構裂縫數量確有增加之趨
　　勢」。以上有鑑定報告書、評估表、警示黃單在卷可稽，足見被上訴人主張系爭
　　十六、十八號建物為海砂屋，其整體結構已非安全，依其毀損情形，有危害公共
　　安全之虞，堪予採信。
(二)、本院囑託台灣省土木技師公會補充鑑定系爭十六、十八號建物在八十六年十一月
    間之強補修復方法及修復、重建費用。經該公會於九十年十二月十二日會勘鑑定
    ，鑑定結果(1)有關鑑定補強修復的方法為：(a) 梁及樓版構件混凝土剝處或鋼筋
    裸露部分以6mm厚鋼板補強，以提高版的正彎矩強度。(b)為防制氯離子造成鋼筋
    腐蝕且體積膨脹乃至擠裂週遭混凝土分離，使得鋼筋和混凝土分離（握裹強度喪
    失）及圍束效果折減，每根柱均圍封10mm厚鋼板補強以有效增加柱的圍束效應，
    並提升柱的韌性。(c) 樓版構件混凝土剝落處之鋼筋呈腐蝕生鏽部分，因其樓版
    勁度受損折減，於該版下方加設Ｈ型鋼小梁，並將鋼小梁支承於原樓版四周之大
    梁上，以減少樓版的跨度，相對提高原鋼筋混凝土樓版之勁度及強度。(d) 上述
    結構補強措施係針對損害部分之結構進行復原，其結構補強之目的在於維護結構
    之安全。但因海砂或海水拌和之混凝土病變在於化學性之鏽蝕作用，最根本的治
    本解決方法是去除氯離子或完全制止鏽蝕之作用，故除了結構補強外尚需進行除
    去氯化物處理。雖並認前述之修復補強方式以八十六度當時的修復補強技術性而
    言應屬可行；惟於八十六年十一月間之修復補強及設計費用總計為000000
　　00元（不含木作裝潢及房屋租賃等費用），遠超過重建費用00000000
　　元， (不含拆除費用）五百餘萬元；且由鑑定報告書所列表一之修復補強之工程
　　項目，可知需在樓板、樑柱包覆鋼板，拆除原有裝修表層及磚牆，進行除去混凝
　　土氯化物之處理，其修復工程甚為浩大，所費不貲。而系爭建物迄八十六年間已
　　建造使用二十年以上，依上開修復方法，亦僅能以補強方式加強建物結構，使鋼
　　筋腐蝕生鏽之程度不再惡化而已，其建築物結構顯無法完全復原，又部分鋼筋業
　　已脆化，混凝土表層自仍有繼續崩裂掉落之危險。
(三)、系爭十六、十八號建物嚴重毀損，有危害公共安全之虞，既堪認定，自有重建之
    必要，依公寓大廈管理條例第三十一條規定，其重建及區分所有權之強制出讓，
    無庸全體區分所有權人之同意，而以區分所有權人三分之二以上及其區分所有權
    比例合計三分之二以上出席，以出席人數四分之三以上及其區分所有權比例占出
    席人數所有權四分之三以上之同意行之。茲查，被上訴人接獲台灣省土木技師公
    會鑑定報告書後，於八十六年十一月二十九日召集第三次區分所有權人會議討論
    修繕或重建事宜，經為開會之通知及公告，惟上訴人仍爭執被上訴人為非合法成
    立之管理委員會，拒不出席；經其餘區分所有權人依上開規定，決議重建並補繳
    重建所需費用，上訴人迄仍不同意重建決議及出讓等情，有開會通知、郵局存證
    信函、回執、公告、拒收信件、會議紀錄附原審卷可稽，自堪信為真實。上訴人
    既不同意決議又不出讓區分所有權，從而，被上訴人依該條例第十四條第一項規
    定，訴請上訴人將其等所有坐落台北縣三重市○○○段長泰小段八九－六０地號
    ，面積十九平方公尺，及同小段八六－一０地號，面積八十二平方公尺，土地所
    有權應有部分各十五分之二；暨其上之建物，即門牌號碼為台北縣三重市○○街
　　十八號一樓及二樓房屋所有權應有部分各三分之一予以出讓，洵屬有據，應予准
　　許。
五、被上訴人另主張因系爭十六、十八號建物損壞情況越益嚴重，被上訴人乃於八十
    六年四月十三日召開住戶大會，會中決議自八十六年五月一日起至八十七年四月
    三十日止，每戶每月應繳納一萬元管理費，以供管理修繕之用，上訴人均未繳納
    之事實，業據提出住戶會議紀錄為憑。上訴人雖以十六、十八號建物為老舊公寓
    ，只有樓梯、無電梯及公共設施，平日亦無僱人管理、打掃，自無每月繳交一萬
    元管理費之必要云云置辯。惟按公寓大廈應設置公共基金，關於共用部分之修繕
    、管理維護，其費用由公共基金支付或由區分所有權人按其共有之應有部分比例
    分擔之，或依區分所有權會議及規約之規定，公寓大廈管理條例第十八條、第十
    條第二、三項規定甚明。系爭十六、十八號建物既為一獨立之公寓大廈，有共用
    部分，有關管理費之分擔、繳交方式，公共基金之管理及運用，規約第十、十一
　　條亦有明確規定，上訴人為區分所有權人，自應遵循規約及決議繳納管理費。依
　　被上訴人提出之存摺、存款餘額證明書、收據等（本院卷第二一三－二二九頁）
　　，可知被上訴人已支付鑑定、評估等費用，並將其餘住戶所已繳納之一年管理費
　　，加上開戶存入之五百元，存入專戶為公共基金，其支出有詳實之明細，係管理
　　維護所必需，並無上訴人所指由林財印收取管理費，修繕自己所有房屋之情形。
　　上訴人三人係於八十六年五月間繼承取得陳嘉錚所有系爭建物，各有三分之一之
　　權利，從而，被上訴人請求上訴人三人各給付八十六年五月一日起至八十七年四
　　月三十日止，每月每戶一萬元之管理費，計八萬元（計算方式為12×1×2=24,24
　　÷3=），亦屬有據。
六、綜上所述，被上訴人訴請命上訴人出讓系爭建物及基地所有權，並各給付已欠之
    管理費八萬元，為有理由，應予准許；上訴人所辯，不足為取。是則，原審就此
    為被上訴人勝訴之判決，於法並無不合。上訴意旨指摘原判決不當，求予廢棄改
    判，為無理由，應予駁回。又被上訴人請求上訴人給付管理費勝訴部分，原審依
    被上訴人之聲請，酌定相當之擔保金額宣告假執行，自無不合，且被上訴人業已
    聲請實施假執行程序，上訴人聲請免為假執行之宣告，自不應准許。至命上訴人
    出讓系爭建物及基地所有權部分，乃命上訴人為一定意思表示之判決，依其性質
    不適為假執行之宣告，原審此部分所為假執行之宣告，核屬違誤，應予廢棄，並
    改判駁回被上訴人假執行之聲請，則上訴人就此聲請免為假執行，即無必要，併
    予駁回。
七、本件事證已臻明確，兩造其餘之陳述及提出之攻擊防禦方法，均與判決結果不生
    影響，爰不一一審酌，附此敘明。
八、據上論結，本件上訴為一部有理由，一部無理由，依民事訴訟法第四百五十條、
    四百四十九條第一項、第七十八條，判決如主文。
中　　　華　　　民　　　國　　九十一　　年　　　六　　　月　　二十六　　日
　　　　　　　　　　　　　　　　　　民事第三庭
                                　　　　審判長法  官　張　宗　權
　　　　　　　　　　　　　　　　　　　　　　　法　官　蕭  艿  菁
　　　　　　　　　　　　　　　　　　　　　　　法　官　吳　秀　美
右正本係照原本作成。
如不服本判決，應於收受送達後二十日內向本院提出上訴書狀，其未表明上訴理由者
，應於提出上訴後二十日內向本院補提理由書狀（均須按他造當事人之人數附繕本）
上訴時應提出委任律師或具有律師資格之人之委任狀；委任有律師資格者，另應附具
律師及格證書及釋明委任人與受任人有民事訴訟法第四百六十六條之一第一項但書或
第二項（詳附註）所定關係之釋明文書影本。
中　　　華　　　民　　　國　　九十一　　年　　　六　　　月　　二十八　　日
　　　　　　　　　　　　　　　　　　　　　　　書記官　常　淑　慧
附註：
民事訴訟法第四百六十六條之一（第一項、第二項）：
對於第二審判決上訴，上訴人應委任律師為訴訟代理人。但上訴人或其法定代理人具
有律師資格者，不在此限。
上訴人之配偶、三親等內之血親、二親等內之姻親，或上訴人為法人、中央或地方機
關時，其所屬專任人員具有律師資格並經法院認為適當者，亦得為第三審訴訟代理人
。
